ACORDAO-COMPLETO-2361286

ACÓRDÃO 14106/2019 ATA 43/2019 - PRIMEIRA CÂMARA

VISTOS, relatados e discutidos estes autos em que se aprecia o acompanhamento das determinações contidas no Acórdão 4147/2016-TCU-Primeira Câmara, que considerou ilegais e negou registro aos atos de aposentadoria emitidos em favor dos Srs. Décio Lopes Reis e Elaine de Abreu Borges,
ACORDAM os Ministros do Tribunal de Contas da União, reunidos em sessão da Primeira Câmara, com fundamento nos arts. 40, 44 e 60 da Lei 8.443/1992, c/c os arts. 241, 243, 250, inciso II, 270 e 273 do Regimento Interno, em efetuar as determinações adiante especificadas, ante as razões expostas pelo Relator:
9.1. considerar cumprido o Acórdão 4147/2016-TCU-Primeira Câmara em relação ao ato de aposentadoria emitido em favor da Sra. Elaine de Abreu Borges (XXX.050.989-XX) ;
9.2. tornar sem efeito o Acórdão 4147/2016-TCU-Primeira Câmara em relação ao ato de aposentadoria de Décio Lopes Reis (XXX.370.449-XX) , considerando-o legal para fins de registro;
9.3. dar ciência da presente deliberação ao órgão jurisdicionado e aos interessados, encaminhando-lhes cópia do inteiro teor da presente decisão.
9.4. determinar o arquivamento dos presentes autos, com fundamento no art.169, V, do RITCU.

Trata-se de monitoramento do Acórdão 4.147/2016-1ª Câmara, que considerou ilegais os atos de aposentadorias dos interessados emitidos no âmbito do Núcleo Estadual do Ministério da Saúde no Estado de Santa Catarina

Primeira Câmara

Núcleo Estadual do Ministério da Saúde no Estado de Santa Catarina.

3. Interessados/Responsáveis:
3.1. Interessados: Décio Lopes Reis (XXX.370.449-XX); Elaine de Abreu Borges (XXX.050.989-XX).

13.1. Ministros presentes: Walton Alencar Rodrigues (Presidente), Benjamin Zymler (Relator) e Vital do Rêgo.
13.2. Ministro-Substituto convocado: Augusto Sherman Cavalcanti.

BENJAMIN ZYMLER

Adoto como relatório o parecer da unidade técnica, cujos termos são os seguintes:
"INTRODUÇÃO
1.	Trata-se de monitoramento do Acórdão 4147/2016-TCU-Primeira Câmara, de relatoria do e. Ministro Benjamin Zymler (peça 13) , que considerou ilegais os atos de aposentadorias dos interessados acima discriminados, haja vista a ausência de comprovação da efetiva exposição dos servidores inativos a risco ou a agentes nocivos à saúde no ambiente de trabalho, bem como em razão da impossibilidade de se proceder à conversão de tempo especial em comum em razão do Mandado de Injunção nº 880 julgado pelo Supremo Tribunal Federal.
HISTÓRICO
2.	No âmbito da deliberação foram feitas as seguintes determinações:
9.3. determinar ao Núcleo Estadual do Ministério da Saúde no Estado de Santa Catarina que: 
9.3.1. faça cessar, no prazo de 15 (quinze) dias, contado a partir da ciência desta deliberação, os pagamentos decorrentes dos atos tidos por ilegais, sob pena de responsabilidade solidária da autoridade administrativa omissa, consoante disposto nos arts. 71, inciso IX, da Constituição Federal e 262 do Regimento Interno desta Corte; 
9.3.2. dê ciência do inteiro teor desta deliberação aos interessados, alertando-os de que o efeito suspensivo proveniente da interposição de eventuais recursos, caso não providos, não os exime da devolução dos valores indevidamente percebidos após a notificação; 
9.3.3. envie a esta Corte de Contas, no prazo de 30 (trinta) dias, por cópia, comprovante de que os interessados tiveram ciência desta deliberação; 
9.4. determinar à Sefip que: 
9.4.1. oriente o órgão jurisdicionado no sentido de que poderão ser editados novos atos de aposentadoria em favor dos interessados, desde que escoimados da irregularidade verificada nos presentes autos, os quais deverão ser submetidos a novo julgamento por esta Corte de Contas, nos termos do art. 262, § 2º, do RITCU; 
9.4.2. monitore o cumprimento das medidas indicadas no subitem 9.3 acima.
3.	Devidamente notificada da deliberação, a unidade jurisdicionada enviou ofícios (peças 18-20) , por meio dos quais informa que foi providenciada a desaverbação do tempo especial em comum, anterior e posterior à Lei n. 8.112/90, da servidora Elaine de Abreu Borges e que, após a desaverbação, constatou-se que a servidora possui os requisitos necessários para permanecer aposentada.
3.1.	Com relação ao ato de Decio Lopes Reis, foi informado que o servidor foi parte da Ação n. 2001.72.00.003765-4, na qual os substituídos tiveram reconhecido o direito do computo do tempo de serviço especial para fins previdenciários.
EXAME TÉCNICO
4.	Quanto ao ato de Elaine de Abreu Borges, verificou-se que a unidade jurisdicionada cadastrou novo ato de aposentadoria corrigido, sem os tempos impugnados, no qual consta, no campo Esclarecimentos do Gestor de Pessoal: "retificou-se a data inicial de aposentadoria e a vigência da mesma, publicado em 17/04/2017 revisão nos termos da orientação normativa n. 16/2013/MPOG."
4.1.	Com efeito, consta no novo ato (n. 10802746-04-2017-000041-4) que a data da vigência é 07/06/2012, sendo que essa data no ato anterior era 1º/2/2012 (peça 9) .
5.	Com relação ao ato de Decio Lopes Reis, verificou-se que o inativo está amparado por sentença judicial transitada em julgado proferida no processo 2001.72.00.003765-4 (SC) (peça 22) .
CONCLUSÃO
6.	O presente processo encontra-se pronto para ser arquivado, tendo em vista que as determinações contidas no acórdão ora monitorado foram efetivamente cumpridas.
PROPOSTA DE ENCAMINHAMENTO
7.	Pelo exposto, propõe-se o arquivamento do presente processo, nos termos do artigo 169, inciso V, do Regimento Interno/TCU, tendo em vista que o mesmo atingiu os objetivos para os quais foi constituído."
2.	O Ministério Público junto a esta Corte de Contas manifestou-se de acordo com a proposta da unidade técnica.
	É o Relatório.

não há

Procurador Sergio Ricardo Costa Caribé.

APOSENTADORIA. ACOMPANHAMENTO. CUMPRIMENTO DA DETERMINAÇÃO EM RELAÇÃO A UM DOS ATOS. COMPROVAÇÃO DO EXERCÍCIO DE ATIVIDADE INSALUBRE EM JUÍZO. DECISÃO JUDICIAL TRANSITADA EM JULGADO VINCULANDO A UNIÃO. LEGITIMIDADE DO ATO DE APOSENTADORIA TIDO POR ILEGAL. DESCONSTITUIÇÃO DA DECISÃO NESSE PARTICULAR, COM O CONSEQUENTE REGISTRO DO ATO. DETERMINAÇÕES.

APOSENTADORIA (APOS)

Secretaria de Fiscalização de Pessoal (SEFIP).

Trata-se de acompanhamento das determinações contidas no Acórdão 4147/2016-TCU-Primeira Câmara, que considerou ilegais e negou registro aos atos de aposentadoria emitidos em favor dos Srs. Décio Lopes Reis e Elaine de Abreu Borges, cujos termos são os seguintes:
"VISTOS, relatados e discutidos estes autos que tratam de atos iniciais de aposentadoria emitidos no âmbito do Núcleo Estadual do Ministério da Saúde no Estado de Santa Catarina em favor de Décio Lopes Reis e Elaine de Abreu Borges,
ACORDAM os Ministros do Tribunal de Contas da União, reunidos em sessão da 1ª Câmara, diante das razões expostas pelo Relator, com fundamento no art. 71, inciso III, da Constituição Federal e nos arts. 1º, inciso V, 39, inciso II, e 45 da Lei 8.443, de 16 de julho de 1992, em:
9.1. considerar ilegais os atos de aposentadoria de Décio Lopes Reis (145.370.449-34) e Elaine de Abreu Borges (342.050.989-87) , negando-lhes o correspondente registro;
9.2. dispensar o ressarcimento das quantias indevidamente recebidas de boa-fé, consoante o enunciado 106 da Súmula de Jurisprudência deste Tribunal;
9.3. determinar ao Núcleo Estadual do Ministério da Saúde no Estado de Santa Catarina que:
9.3.1. faça cessar, no prazo de 15 (quinze) dias, contado a partir da ciência desta deliberação, os pagamentos decorrentes dos atos tidos por ilegais, sob pena de responsabilidade solidária da autoridade administrativa omissa, consoante disposto nos arts. 71, inciso IX, da Constituição Federal e 262 do Regimento Interno desta Corte;
9.3.2. dê ciência do inteiro teor desta deliberação aos interessados, alertando-os de que o efeito suspensivo proveniente da interposição de eventuais recursos, caso não providos, não os exime da devolução dos valores indevidamente percebidos após a notificação;
9.3.3. envie a esta Corte de Contas, no prazo de 30 (trinta) dias, por cópia, comprovante de que os interessados tiveram ciência desta deliberação;
9.4. determinar à Sefip que:
9.4.1. oriente o órgão jurisdicionado no sentido de que poderão ser editados novos atos de aposentadoria em favor dos interessados, desde que escoimados da irregularidade verificada nos presentes autos, os quais deverão ser submetidos a novo julgamento por esta Corte de Contas, nos termos do art. 262, § 2º, do RITCU;
9.4.2. monitore o cumprimento das medidas indicadas no subitem 9.3 acima."
2.	A unidade técnica, cotejando as informações prestadas pelo órgão jurisdicionado com dados extraídos de sistemas informatizados disponibilizados a esta Corte, assim concluiu:
"EXAME TÉCNICO
4.	Quanto ao ato de Elaine de Abreu Borges, verificou-se que a unidade jurisdicionada cadastrou novo ato de aposentadoria corrigido, sem os tempos impugnados, no qual consta, no campo Esclarecimentos do Gestor de Pessoal: "retificou-se a data inicial de aposentadoria e a vigência da mesma, publicado em 17/04/2017 revisão nos termos da orientação normativa n. 16/2013/MPOG."
4.1.	Com efeito, consta no novo ato (n. 10802746-04-2017-000041-4) que a data da vigência é 07/06/2012, sendo que essa data no ato anterior era 1º/2/2012 (peça 9) .
5.	Com relação ao ato de Decio Lopes Reis, verificou-se que o inativo está amparado por sentença judicial transitada em julgado proferida no processo 2001.72.00.003765-4 (SC) (peça 22) .
CONCLUSÃO
6.	O presente processo encontra-se pronto para ser arquivado, tendo em vista que as determinações contidas no acórdão ora monitorado foram efetivamente cumpridas."  (grifou-se) .
3.	Como se vê, entendeu a unidade técnica que houve o cumprimento do Acórdão 4147/2016-TCU-Primeira Câmara em relação ao ato de aposentadoria da Sra. Elaine de Abreu Borges, em virtude de constar no sistema Sisac novo ato de aposentadoria em favor da interessada (nº . 10802746-04-2017-000041-4) , excluindo-se o tempo de serviço impugnado por meio da decisão ora em acompanhamento.
4.	Com efeito, consultando-se o Sistema e-Pessoal, verifica-se que foi encaminhado a este Tribunal novo ato inicial de aposentadoria emitido em favor da referida interessada, no qual foi excluído o tempo de serviço prestado em atividade insalubre anteriormente averbado em seu favor, encontrando-se o referido ato na base do Tribunal com o nº de controle 10802746-04-2017-000041-4. De tanto, resulta que houve o cumprimento da deliberação deste Tribunal em relação ao ato de aposentadoria emitido em favor da Sra. Elaine de Abreu Borges.
5.	Já no que diz respeito ao cumprimento do acórdão deste Tribunal em relação ao ato de aposentadoria do Sr. Décio Lopes Reis, a unidade técnica entendeu que o referido inativo está amparado por sentença transitada em julgado nos autos do processo 2001.72.00.003765-4/SC.
6.	Ao analisar a referida decisão judicial, verifico da sua parte dispositiva que houve o reconhecimento do direito dos servidores substituídos à conversão do tempo especial em comum, no período anterior ao advento da Lei 8.112/1990, nos termos da fundamentação, in verbis:
"III - DISPOSITIVO
	Ante o exposto, julgo procedente o pedido a fim de declarar o direito dos mesmos à contagem do tempo especial, nos termos da fundamentação, além de condenar a ré a promover averbação, na ficha funcional dos substituídos, do período laborado em condições especiais sob o regime da CLT, nos períodos que antecederam a 11/12/90, aplicando-se os fatores de cálculo relacionado à atividade."
7.	A sentença, por sua vez, encontra-se assim fundamentada no que diz respeito ao Sr. Décio Lopes Reis:
" (...) 
	Aceito os documentos certificadores (SB 40 e DISES 8030) , para o caso é importante notar que a União impugnou os documentos individuais em relação a alguns dos substituídos.
	Quanto aos substituídos Décio Lopes Reis (SB 40 em fls. 99) , Lúcia Maria Povoas Dias (SB fls. 107) e Maria Lídia Sell Cajueiro (SB 40 fls. 110) , estes, por terem exercido as funções de "agente administrativo", não estariam alcançados pela atividade especial.
	De fato, a maioria dos substituídos ou são auxiliares gerais de serviços diversos ou auxiliares de enfermagem e enfermeiros, deles destoando os três substituídos acima.
	Porém, exercendo atividades profissionais em Hospital, cujo ambiente, por presunção hominis importa riscos constantes aos profissionais, não se pode desconsiderar que os documentos relacionados indicam agentes biológicos e exposição permanente, de modo que aqui é de se prestigiar a própria declaração do empregador"  (grifos acrescidos) .
8.	Como se vê, muito embora não tenha sido apresentado perante este Tribunal qualquer documentação comprobatória de que o exercício do cargo público de agente administrativo por parte do interessado se deu em ambiente insalubre, impõe-se reconhecer que, em juízo, o referido servidor logrou êxito na referida comprovação, por meio de documento expedido pela própria União (formulário SB-40) , demonstrando que o servidor estava exposto permanentemente a agentes biológicos, por estar desempenhando seu cargo em Hospital.
9.	Observe-se que, em casos como este no qual se enquadra o ex-servidor Décio Lopes Reis, a jurisprudência deste Tribunal vem reconhecendo a legitimidade da contagem do tempo de serviço prestado como especial e, consequentemente, a sua conversão em comum, para fins de aposentadoria. Daí a legalidade do ato de aposentadoria emitido em seu favor, ensejando, nesse particular, a desconstituição do acórdão ora em acompanhamento, a fim de que o seu ato de aposentadoria seja registrado.
	Ante o exposto, divergindo parcialmente da proposta da unidade técnica secundada pelo órgão ministerial, VOTO por que o Tribunal adote a deliberação que ora submeto a este Colegiado.
TCU, Sala das Sessões Ministro Luciano Brandão Alves de Souza, em 26 de novembro de 2019.
BENJAMIN ZYMLER 
Relator